【裁判字號】    97,重訴,148
【裁判日期】    980408
【裁判案由】    分割共有物
【裁判全文】
臺灣臺中地方法院民事判決            97年度重訴字第148號
原      告  戊○○
訴訟代理人  許博堯    律師
複  代理人  丙○○
被      告  卯○○○
被      告  庚○
兼前二人共同訴訟代理人
            辛○○
被      告  乙○○○
訴訟代理人  甲○
被      告  己○○
被      告  寅○○
訴訟代理人  李宗炎    律師
被      告  丑○○
被      告  壬○○
被      告  癸○○
被      告  子○○
被      告  丁○○
上列當事人間請求分割共有物事件，本院於民國９８年３月２５
日言詞辯論終結，判決如下：
    主      文
被告辛○○、卯○○○、乙○○○、庚○應就其被繼承人陳世賢
所有坐落臺中縣梧棲鎮○○段３６５號土地之應有部分一百分之
二十辦理繼承登記。
被告己○○應就其被繼承人陳豐澤所有坐落臺中縣梧棲鎮○○段
３６５號土地之應有部分一百分之二辦理繼承登記。
兩造共有坐落臺中縣梧棲鎮○○段３６５號土地，面積９１２平
方公尺，應分割如附圖甲案所示，亦即附圖甲案Ａ部分面積３３
７．４４平方公尺分歸原告所有；Ｂ部分面積２００．６４平方
公尺分歸被告陳傅駒、卯○○○、乙○○○、庚○、己○○共有
取得，其應有部分之比例，如附表一所示；Ｃ部分面積２８２．
７２平方公尺土地，分歸被告丁○○所有，Ｄ部分面積９１．２
平方公尺土地分歸被告寅○○、丑○○、壬○○、癸○○、子○○共有取得，其應有部分之比例，如附表二所示。
訴訟費用由兩造按附表三所示之應有部分比例負擔。
    事實及理由
一、原告起訴主張：坐落臺中縣梧棲鎮○○段３６５地號，面積
    ９１２平方公尺土地（下稱系爭土地），登記為原告戊○○
    、被告寅○○、丑○○、壬○○、癸○○、子○○、丁○○
    及陳世賢（已歿）、陳豊澤（已歿）共有。因系爭土地原共
    有人陳世賢已於民國５７年７月５日死亡，其應有部分２０
    ／１００，應由繼承人即被告辛○○、卯○○○、乙○○○
    、庚○繼承，原共有人陳豊澤已於５０年１１月７日死亡，
    其應有部分２／１００，應由繼承人即被告己○○繼承，惟
    被告辛○○、卯○○○、乙○○○、庚○、己○○均未辦理
    繼承登記，原共有人陳世賢、陳豊澤之應有部分，由臺中縣
    政府代管１５年，目前移交財政部國有財產局臺灣中區辦事
    處辦理標售。而系爭土地兩造並無不能分割之約定，惟就分
    割方法無法獲得協議，考量系爭土地共有人人數眾多，如依
    每一共有人之應有部分面積為分割，面積過於狹小，缺乏土
    地使用之最大經濟效益，且原共有人陳世賢、陳豊澤之應有
    部分標售後，應由其等之繼承人依土地法第７３條之１第４
    項規定，按其法定應繼分向國庫領取標售所得之價款，爰提
    起本件訴訟，請求判決如主文所示。
二、被告己○○、丑○○、壬○○、癸○○、子○○、丁○○未
    於言詞辯論期日到場，亦未提出準備書狀作何聲明或陳述。
    被告辛○○、卯○○○、乙○○○、庚○則以：依土地法第
    ７３條之１規定，土地或建築改良物自繼承開始之日起，逾
    一年未辦理繼承登記者，經該管市縣地政機關查明後，應即
    公告繼承人於三個月內聲請登記，逾期仍未聲請者，得由地
    政機關予以代管，前項代管期間為九年，逾期仍未聲請登記
    者，逕為國有登記。依此規定，系爭土地原共有人陳世賢之
    應有部分是國有地，由國有財產局管理，被告並非系爭土地
    所有權人。被告辛○○、卯○○○、庚○另以：(一)先父陳世
    賢因積欠地價稅等稅捐，曾經臺灣臺北地方法院強制執行，
    被告在承辦書記官的指導下，已於５０年間填寫拋棄先父陳
    世賢所有不動產之繼承權，該院並將被告拋棄繼承書函轉臺
    中縣稅捐處、地政事務所等有關政府機關，系爭土地可能是
    政府機關遺漏處理部分；(二)先父陳世賢於５７年７月１５日
    死亡，原告逾９７年３月２６日具狀訴請被告辛○○等人，
    應就其被繼承人陳世賢系爭土地所有權辦理繼承登記及分割
    系爭土地，已逾民法第１２５條１５年之時效等語置辯，請
    求駁回原告之訴。被告寅○○則以：附圖乙案Ｃ之位置，為
    被告寅○○從來使用之位置，兩造當事人及其他共有人間，
    存有默示分管契約存在，是被告寅○○分配於Ｃ之位置符合
    當事人之最佳利益；至於被告丑○○、陳豊澤因不願與被告
    寅○○繼續保持共有，被告壬○○、癸○○、子○○三人，
    與被告寅○○並無任何親戚關係，被告寅○○與該三人素不
    相識，亦無該三人之任何連絡方式，故無與該三人繼續保持
    共有之基礎，因此該等被告應以分割為單獨所有，原主張如
    附圖乙案之分割方案。嗣表示於９７年１０月３１日將系爭
    土地應有部分出賣與被告丁○○，同意原告戊○○所提之甲
    圖分割方案。
三、按訴訟繫屬中為訴訟標的之法律關係，雖移轉於第三人，於
    訴訟無影響。但第三人如經兩造同意，得聲請代當事人承當
    訴訟，民事訴訟法第２５４條第１項定有明文。本件共有人
    寅○○於訴訟繫屬中，將系爭土地應有部分出賣與共有人丁○○，有原告所提出之不動產買賣契約書一紙在卷可稽，惟
    丁○○未聲明承當訴訟，仍應以寅○○為被告，合先敘明。
四、被告未於最後言詞辯論期日到場，核均無民事訴訟法第３８
    ６條所列各款情形，爰依原告之聲請，由其一造辯論而為判
    決。
五、原告主張系爭土地登記為原告戊○○、被告寅○○、丑○○
    、壬○○、癸○○、子○○、丁○○及陳世賢（已歿）、陳
    豊澤（已歿）等９人分別共有，原共有人陳世賢於５７年７
    月５日死亡，原共有人陳豊澤於５０年１１月７日死亡，其
    應有部分２／１００，應由繼承人即被告己○○繼承，系爭
    土地並無不分割之約定，亦無不能分割之事實，業據其提出
    系爭土地登記簿謄本及被繼承人陳豊澤繼承系統表、戶籍謄
    本等件為證，復為被告所不爭執，此部分事實，堪信為真實
    。至原告主張系爭土地原共有人陳世賢應有部分２０／１０
    ０，應由繼承人即被告辛○○、卯○○○、乙○○○、庚○
    繼承之事實，則為被告辛○○、卯○○○、乙○○○、庚○
    所否認，並以前詞置辯。經查，
  (一)原告所提出之系爭土地登記簿謄本其他登記事項固載：「未
    辦理繼承登記，代管日期：民國７５年７月１５日逾期未辦
    繼承登記土地依照土地法第七十三條之一規定執行代管」、
    「依臺中縣政府９１年１２月２５日府地用字第０９１３４
    ５１２７００號函移交財政部國有財產局辦理標售」，惟內
    政部頒布之「未辦繼承登記土地及建築改良物處理作業要點
    」第１６點第１項前段明定：「列冊管理期滿之土地或建物
    於國有財產局標出或登記為國有前，其繼承人向登記機關申
    辦繼承登記應予受理」，顯見未繼承登記土地及建築改良物
    ，在國有財產局標出或登記為國有前，仍屬繼承人所有，繼
    承人得聲請繼承登記。依系爭土地登記簿謄本土地所有權部
    所載，陳世賢仍為所有權人，權利範圍１００分之２０，足
    認陳世賢系爭土地之應有部分，並未經國有財產局標出或登
    記為國有，仍為陳世賢之繼承人所有。
  (二)依原告所提出之陳世賢戶籍謄本所載，陳世賢係於５７年７
    月５日死亡，在此之前，被告辛○○、卯○○○、乙○○○
    之繼承權尚未發生，是被告辛○○、卯○○○、乙○○○抗
    辯已於５０年間拋棄先父陳世賢之繼承權云云，顯難採信。
    且經本院依職權查明結果，本院無受理被繼承人陳世賢之繼
    承人聲明拋棄繼承或限定繼承事件，臺灣臺北地方法院則因
    該院６３年以前之民事庭分案資料均已依法銷燬，無法查明
    有無受理被繼承人陳世賢之繼承人聲明拋棄繼承或限定繼承
    事件，有本院民事紀錄科查詢表及臺灣臺北地方法院９７年
    １１月１０日北院隆民科明字第０９７００１２１１３號函
    附卷可稽，被告辛○○、卯○○○、庚○復未能舉證有拋棄
    繼承之事實，依民法第１１４８條規定，被告辛○○、卯○○○、庚○因繼承取得陳世賢之系爭土地應有部分。
  (三)按共有物分割請求權為分割共有物之權利，非請求他共有人
    同為分割行為之權利，其性質為形成權之一種並非請求權，
    民法第１２５條所謂請求權，自不包含共有物分割請求權在
    內。又請求權基於若著重於身分關係者，即無民法第１２５
    條之適用，有最高法院２９年上字第１５２９號、４８年臺
    上字第１０５０號判例可參。本件原告請求被告辛○○、卯
    ○○○、乙○○○、庚○就其被繼承人陳世賢之系爭土地應
    有部分辦理繼承登記及分割共有物，前者係本於純粹身分關
    係而生之請求權，後者為形成權，揆諸上開最高法院判例意
    旨，並無民法第１２５條消滅時效之適用，被告辛○○、卯
    ○○○、庚○主張本件原告之請求權，已逾民法第１２５條
    １５年之時效云云，不足採信。
  (四)綜上所述，系爭土地原共有人陳世賢之應有部分，未經國有
    財產局標出或登記為國有，被告辛○○、卯○○○、庚○復
    未能舉證有拋棄繼承之事實，是原告主張系爭土地原共有人
    陳世賢之應有部分，應由被告辛○○、卯○○○、乙○○○
    、庚○繼承取得，堪信為真實。
六、按因繼承、強制執行、公用徵收或法院之判決，於登記前已
    取得不動產物權者，非經登記，不得處分其物權，民法第７
    ５９條定有明文。而分割共有物，即屬處分之行為。故凡因
    繼承，而於登記前已取得抵押權之物權者，其取得即受法律
    之保護，倘土地所有人欲訴請分割共有物，即非先訴請共有
    物之被繼承人之繼承人辦理繼承登記，不得為之。系爭土地
    原共有人陳世賢於５７年７月５日死亡，被告辛○○、卯○○○、乙○○○、庚○為其繼承人，原共有人陳豊澤於５０
    年１１月７日死亡，被告己○○為其繼承人，已如前述，惟
    被告辛○○、卯○○○、乙○○○、庚○、己○○迄今未辦
    理系爭土地應有部分之繼承登記，揆諸前揭說明，原告自得
    於本件分割共有物訴訟中，一併請求被告辛○○、卯○○○
    、乙○○○、庚○就其被繼承人陳世賢共有系爭土地之應有
    部分２０／１００、被告己○○就其被繼承人共有系爭土地
    之應有部分２／１００辦理繼承登記。
七、又分割共有物之訴訟，除經共有人陳明於分割後願成立新共
    有關係而維持共有外，固以消滅全部共有關係為原則，然本
    院認仍應審酌個案情形以為處理，以求公允，如因共有人中
    部分共有人應有部分甚為微小，分割後所可取得之利益甚少
    ，致該共有人就共有物分割與否及其分割方法漠不關心，而
    不願到場陳明於分割後是否仍願與他共有人成立新共有關係
    維持共有，或該應有部分甚為微小之共有人堅持不願於分割
    後與他共有人成立新共有關係維持共有，致分割後取得之土
    地地形破碎、面積狹小，無法供單獨使用，甚至無法在地籍
    圖上為分割之標示，致無法為原物分割，而需為變價分割，
    則不但有害於土地資源之利用，損及社會整體經濟，於應有
    部分較多之共有人之利益更屬嚴重之損害，將造成以利益甚
    小之共有人之意願損及利益重大之共有人權益之不公平現象
    ，顯非事理之平，故認法院於必要時，仍得衡酌情形使部分
    應有部分甚少、於分割後取得土地面積狹小無法供單獨使用
    之共有人於分割後仍維持共有，此觀民法第８２４條業於９
    ８年１月２３日修正，該條第４項規定：「以原物為分配時
    ，因共有人之利益或其他必要情形，得就共有物之一部分仍
    維持共有」自明。另臺中縣畸零地使用自治條例第３條規定
    ，建築最小寬度為３．５公尺，最小深度為１４公尺，即面
    積４９平方公尺。依系爭土地之土地登記簿所載，系爭土地
    地目為建。是系爭土地分割，應使系爭土地分割後得以發揮
    建地之經濟效用。被告寅○○原主張附圖乙案之分割方案，
    經本院於９７年６月４日會同臺中縣清水地政事務所
    人員至現場履勘測量結果，其中Ｃ部分土地面積為４５．５
    ４平方公尺，Ｄ、Ｅ部分土地面積各為１８．２２平方公尺
    ，Ｆ部分土地面積為２７．３２平方公尺，有臺中縣清水地
    政事務所於９７年９月２２日以清地測字第０９７００１５
    ０７７號函附鑑定圖附卷可稽。是被告寅○○原主張之附圖
    乙案分割方案，其中Ｃ、Ｄ、Ｅ、Ｆ部分土地，面積小於４
    ９平方公尺，均未達得獨立利用之經濟價值，將成畸零地而
    不能建築，自無法採用。況被告寅○○已同意原告所提出之
    附圖甲案分割方案，其餘被告等人均未對分割方案表示意見
    。本院綜合系爭土地之地形、坐落位置、對外通行狀況、分
    割後各共有人所取得土地之地形、利用價值、全體共有人之
    利益等，認附圖甲案所示就系爭土地所為之分割方案，應較
    符合兩造意願及系爭土地分割之利益，爰採行之。
九、末查，共有物分割事件訴訟，係固有必要共同訴訟，原告與
    被告間本可互換地位，是分割共有物之訴，原告訴請分割於
    法雖屬有據，惟被告應訴係因訴訟性質上所不得不然，如由
    被告負擔全部訴訟費用，於法顯失公平，本院認應參酌兩造
    就系爭土地之應有部分比例予以分擔，爰宣告本件訴訟費用
    兩造按如附表三所示比例負擔。
據上論結，本件原告之訴為有理由，依民事訴訟法第３８５條第
１項前段、第８０條之１、第８５條第１項但書、第２項，判決
如主文。
中    華    民    國    98    年    4     月    8     日
                        民事第一庭法  官  劉正中
以上為正本係照原本作成。
如對本判決上訴，須於判決送達後20日內向本院提出上訴狀（須附繕本）。
中    華    民    國    98    年    4     月    8     日
                                  書記官  林素珍
附表一
┌────┬──────┐
│共有人  │應有部分比例│
├────┼──────┤
│辛○○  │公同共有    │
│卯○○○│１０／１１  │
│乙○○○│            │
│庚○    │            │
├────┼──────┤
│己○○  │１／１１    │
└────┴──────┘
附表二
┌────┬──────┐
│共有人  │應有部分比例│
├────┼──────┤
│寅○○  │５／１０    │
│丑○○  │２／１０    │
│壬○○  │１／１０    │
│癸○○  │１／１０    │
│子○○  │１／１０    │
└────┴──────┘
附表三
┌────┬──────┬──┐
│共有人  │應有部分比例│備考│
├────┼──────┼──┤
│戊○○  │３７／１００│原告│
│寅○○  │５／１００  │被告│
│丑○○  │２／１００  │被告│
│己○○  │２／１００  │被告│
│壬○○  │１／１００  │被告│
│癸○○  │１／１００  │被告│
│子○○  │１／１００  │被告│
│丁○○  │３１／１００│被告│
├────┼──────┼──┤
│辛○○  │連帶        │被告│
│卯○○○│２０／１００│被告│
│乙○○○│            │被告│
│庚○    │            │被告│
└────┴──────┴──┘


司法院資訊處製作；財團法人民間司法改革基金會備份。
